【裁判字號】    99,簡上,57
【裁判日期】    990716
【裁判案由】    確認優先承買權存在
【裁判全文】
臺灣臺中地方法院民事判決    99年度簡上字第57號
上  訴  人  丁○○
            辛○○
            戊○○○即林浚源.
            甲○○即林浚源之.
            乙○○即林浚源之.
            己○○即林浚源之.
            庚○○即林浚源之.
共      同
訴訟代理人  丙○○
被 上 訴人  壬○○
上列當事人間請求確認優先承買權存在事件，上訴人對於中華民
國98年12月31日本院沙鹿簡易庭98年度沙簡字第320號第一審判
決提起上訴，本院於民國99年6月18日言詞辯論終結，判決如下
：
    主      文
上訴駁回。
第二審訴訟費用由上訴人負擔。
    事實及理由
甲、程序方面：
    本件上訴人等經合法通知，未於言詞辯論期日到場，核無民
    事訴訟法第386條各款所列情形，爰依被上訴人之聲請，由
    其一造辯論而為判決。
乙、實體方面：
一、兩造之聲明：
  (一)上訴人等上訴聲明：
  (1)原判決廢棄。
  (2)請求確認上訴人等對台中縣大肚鄉○○段586-30地號土地上
    建號3097號（門牌號碼台中縣大肚鄉○○街18巷6號）房屋
   （下稱系爭房屋）有優先承買權存在。
  (3)第一、二審訴訟費用由被上訴人負擔。
  (二)被上訴人答辯聲明：
  (1)上訴駁回。
  (2)第二審訴訟費用由上訴人負擔。
二、兩造之陳述：
  (一)上訴人等於原審起訴及本院審理時補充主張略以：
  (1)緣因訴外人林洋源積欠訴外人台中縣大肚鄉農會借款，林洋
    源所有坐落台中縣大肚鄉○○段586-30號土地應有部分4分
    之1，及坐落該土地上之未保存登記系爭房屋，遂由債權人
    台中縣大肚鄉農會聲請強制執行（鈞院97年度執字第72136
    號；下稱系爭執行程序），嗣由被上訴人於民國98年5月12
    日拍定，鈞院民事執行處於98年5月12日發文通知上訴人等
    ，願否依拍定條件即以新台幣（下同）0000000元優先買受
    上開土地應有部分4分之1，上訴人等於98年5月21日聲明願
    優先承買。至系爭房屋部分（由被上訴人以270000元拍定）
    ，卻未通知上訴人等得優先承買。惟門牌號碼為台中縣大肚
    鄉○○街18巷6號之未保存登記之ㄇ字型三合院建物，乃上
    訴人等之先祖舊有之三合院，於先祖亡故後，上訴人丁○○
    、辛○○、上訴人戊○○○等之被繼承人林浚源及林洋源等
    四兄弟並未辦理分割繼承，屬公同共有建物。嗣因原建物老
    舊不堪使用，遂由上訴人丁○○、辛○○及上訴人戊○○○
    等之被繼承人林浚源兄弟三人出資在原地原物重建，搭蓋包
    含系爭房屋在內之ㄇ字型三合院建物。而當時林洋源沒有職
    業並沒有出資，但因屬兄弟關係，仍將建物分配與各共有人
    占用，建物坐落在彼此共有之土地上，並簽立共有人出資營
    造合建協議書，維持公同共有關係，故本件應有土地法第34
    條之1第4項規定之適用。又系爭房屋既為公同共有人合建之
    一部分，則上述共有人間之持分應各為4分之1，其在4人共
    有（持分均為4分之1）之土地上建屋，其地租乃各自互為抵
    銷，是本件亦應有土地法第104條之適用。此外，依強制執
    行法第75條第3項及第96條第2項但書規定，建物及其基地同
    屬債務人所有者，得併予查封拍賣。實務上建物不能與基地
    之使用分離而獨存，為避免日後衍生複雜之法律關係，應土
    地與建物一同移轉所有權為宜，故本案上訴人等對系爭房屋
    拍定部分，自亦應有優先承買權。為此，請求確認上訴人等
    對系爭房屋有優先承買權存在。
  (2)上開三合院之樓下大廳、樓上神明廳、左右樓梯、庭院及圍
    牆周圍，皆屬公同共有，實際上切割困難。至稅籍編號乃為
    稽查繳納房屋稅所設，只要是使用者，便編列稅籍徵稅，不
    足以證明實際所有權歸屬。
  (3)依系爭執行程序拍賣公告：該建物拍定後點交，係指土地及
    建物由同一人拍定，無優先購買權人購得而言。今系爭土地
    既已由上訴人等優先承買，則需通過上訴人等之土地，方能
    達點交系爭房屋之目的。且系爭房屋係在圍牆內，須經過私
    人土地才能到達馬路，故實質上有點交系爭房屋之困難，且
    恐日後糾紛衝突不息。
  (4)系爭房屋於拍定前係由林洋源一家人居住使用，有獨立水電
    亦有共用水電。系爭房屋與所屬三合院間，有牆壁區隔，一
    樓部分有門相通，但門可上鎖，二樓部分，沒有門與其他建
    物相通，係共用一個門牌即台中縣大肚鄉○○街18巷6號。
  (二)被上訴人於原審及本院審理時補充抗辯略以：
  (1)依系爭執行程序拍賣公告備註欄記載：「四、本件拍賣建物
    查封時為債務人自住，於拍定後點交。惟該建物坐落之土地
    於本件執行係拍賣債務人之應有部分，共有人有優先承買權
    ，如執行結果土地與建物分歸不同人所有，建物占用土地之
    法律關係，由拍定人自理，請應買人注意。」，係提醒被上
    訴人只能買到系爭房屋所有權。
  (2)依台中縣清水地政事務所製作之建物測量成果圖單獨標示系
    爭房屋為林洋源單獨所有之範圍；台中縣地方稅務局房屋稅
    之稅籍資料亦顯示系爭房屋為林洋源單獨所有，上訴人等並
    非共有人。又依系爭執行程序查封筆錄上有記載，系爭房屋
    是執行債務人林洋源一人所有，系爭房屋之稅金及產權獨立
    ，並無上訴人等所稱租地建屋之情形。另依98年7月7日執行
    調查筆錄，記載上訴人丁○○、辛○○及被繼承人林浚源三
    人及執行債務人林洋源並未簽立租地建屋契約，亦未付租金
    。
  (3)按土地法第104條第1項規定：「基地出賣時，地上權人、典
    權人或承租人有依同樣條件優先購買之權。房屋出賣時，基
    地所有權人有依同樣條件優先承購之權」，係指房屋與基地
    分屬不同之人所有，房屋所有人對於土地並有地上權、典權
    或租賃關係存在之情形而言。故房屋與土地如無上述利用關
    係者，基地所有人自不得於其上房屋出賣時，主張優先購買
    。若房屋與其所坐落之基地，屬各自獨立之不動產，即得為
    獨立交易之客體，又依民法第876條之規定可知，土地及土
    地上之建築物尚非不得由相異之人拍定。本件上訴人等就系
    爭房屋是否具有優先承購權，仍須依法律規定之。
  (4)本件執行債務人林洋源所有系爭房屋及其土地應有部分雖經
    鈞院併予查封拍賣，並由被上訴人拍定，嗣上訴人等基於土
    地共有人身分依土地法第34條之1第4項之規定優先買受該執
    行土地應有部分4分之1，惟其等並非系爭房屋之共有人，自
    不得依同法主張優先承買系爭房屋。
  (5)此外，上訴人等復未舉證系爭房屋就坐落之土地有地上權、
    典權或定有租賃契約，是該執行債務人應係基於共有土地所
    有權之意思在其上建築房屋，尚難認其與其他土地共有人間
    成立基地租賃契約，故上訴人等主張優先承買系爭房屋，亦
    屬無據。此觀，系爭執行程序於98年7月7日亦裁定駁回上訴
    人等之優先承買之聲請至明。
三、原審法院審酌兩造之攻擊防禦方法，為上訴人等全部敗訴之
    判決。上訴人等對原審判決不服，提起上訴，並為前揭上訴
    聲明。被上訴人則為上開答辯聲明。
四、本件兩造經本院整理簡化爭點，其結果如下：
  (一)不爭執之事項：
  (1)林洋源因積欠台中縣大肚鄉農會借款，林洋源所有坐落台中
    縣大肚鄉○○段586－30地號土地應有部分4分之1，及坐落
    該土地上之系爭房屋，經債權人台中縣大肚鄉農會聲請強制
    執行（本院97年度執字第72136號返還借款案件），嗣由被
    上訴人於98年5月12日拍定，本院民事執行處於98年5月12日
    發文通知丁○○、辛○○及林浚源，願否依拍定條件即以20
    2萬9000元優先買受系爭土地應有部分4分之1，渠等於98年5
    月21日聲明願優先承買，至於系爭房屋部分，拍定價額為27
    萬元，並未通知渠等得優先承買。
  (2)坐落系爭土地上之共有4戶為ㄇ字型三合院之未辦保存登記
    建物，稅籍編號分別為00000000000號、00000000000號、00
    000000000號、00000000000號，其中編號00000000000號、0
    0000000000號房屋之納稅義務人為訴外人林冬柏，00000000
    000號房屋即系爭房屋之納稅義務人為林洋源，00000000000
    號房屋之納稅義務人則為林浚源。
  (3)上開ㄇ字型三合院建物，面向三合院右前側之系爭房屋，係
    由林洋源及其家人占有使用，有獨立之水電。又前開ㄇ字型
    三合院4戶建物間雖相連，但均有牆壁區隔，1樓部分雖有門
    相通，惟可上鎖，2樓部分則無相通。另各該建物亦均有獨
    立之出入口。
  (二)爭執之事項：
    上訴人等得否依土地法第34條之1第4項及同法第104條第1項
    之規定，主張就系爭房屋有優先購買權存在？
五、本件得心證之理由：
  (一)按民事訴訟法第247條所謂即受確認判決之法律上利益，係
    指因法律關係之存否不明確，致原告在私法上之地位有受侵
    害之危險，而此項危險得以對於被告之確認判決除去者而言
    （參最高法院42年台上字第1031號著有判例意旨）。查本件
    被上訴人向本院所拍定之系爭房屋，上訴人等主張其有優先
    承買權存在，然此為被上訴人所否認，則上訴人等就系爭房
    屋之優先承買權之法律關係是否存在，顯有不明確之情事，
    且致上訴人等法律上地位受有侵害之虞，而此項危險得以對
    於被上訴人之確認判決除去，是本件上訴人等有即受確認判
    決之法律上利益，應可認定。
  (二)前揭不爭執之事項，並有本院民事執行處98年5月12日中院
    彥民執97執六字第72136號函、98年5月18日中院彥民執97執
    六字第72136號函、房屋稅籍資料、原審勘驗筆錄及現場照
    片等在卷可憑，此部分自堪信為真實。
  (三)上訴人等雖主張渠等亦為系爭房屋之共有人，自得依土地法
    第34條之1第4項規定，就系爭房屋有優先購買權云云。按共
    有人出賣應有部分時，他共有人得以同一價格共同或單獨優
    先承購，土地法第34條之1第4項定有明文。其立法意旨無非
    為第三人買受共有人之應有部分時，承認其他共有人享有優
    先承購權，簡化共有關係。依上開規定要件可知，必須係共
    有人出賣其應有部分，其他共有人始得主張優先購買權，申
    言之，倘非出賣「應有部分」，即無上開規定適用之餘地。
    查系爭房屋位於前開三合院右前側，係由林洋源及其家人占
    有使用，有獨立之水電。且前開ㄇ字型三合院4戶建物間雖
    相連，但均有牆壁區隔，1樓部分雖有門相通，惟可上鎖，2
    樓部分則無相通。另各該建物亦均有獨立之出入口等情，已
    如前述，足認系爭房屋已具備構造上及使用上之獨立性，自
    得為單一獨立所有權之客體。而觀本院執行處於98年5月12
    日之拍賣公告載明「系爭房屋係拍賣其權利範圍即所有權全
    部，最低拍賣價格270000元」，此有本院98年4月21日中院
    彥民執97執字第72136號拍賣公告可參，可知就系爭房屋並
    非拍賣其應有部分至明。是以，揆諸前開規定及說明，本院
    就前開系爭房屋所有權全部之拍賣，姑不論上訴人等是否確
    為系爭房屋之共有人，渠等應不得依土地法第34條之1第4項
    規定主張優先承買系爭房屋，是其等上開主張，應不足採。
  (四)上訴人等又主張依強制執行法第75條第3項及第96條第2項但
    書規定，建物及其基地同屬債務人所有者，得併予查封拍賣
    ，實務上建物不能與基地之使用分離而獨存，為避免日後衍
    生複雜之法律關係，應土地與建物一同移轉所有權為宜，故
    上訴人等對系爭房屋拍定部分理應有優先承買權云云。然按
    房屋與其所坐落之基地，屬各自獨立之不動產，各得為獨立
    交易之客體，房屋及土地歸屬一人所有，固得避免日後衍生
    紛爭，惟依民法第876條之規定可知，土地及土地上之建築
    物尚非不得由相異之人拍定，是上訴人等就系爭房屋是否具
    有優先承購權，仍須依法律之規定定之，申言之，土地法第
    34 條之1第4項所定共有人之法定優先承買權，應不得任意
    創設。是以，執行法院雖將數執行標的合併拍賣，惟並無創
    設優先承買權之效力，自不得令僅對部分標的有優先承買權
    之共有人承買全部標的（參最高法院97年度台抗字第602號
    裁判意旨）。查系爭執行程序債務人林洋源所有系爭房屋全
    部及其土地應有部分雖經本院併予查封拍賣，並由被上訴人
    拍定，嗣上訴人丁○○、辛○○及上訴人戊○○○等之被繼
    承人林浚源等基於土地共有人之身分，雖得依土地法第34條
    之1第4項規定主張優先買受系爭土地應有部分4分之1，惟其
    等就拍賣之系爭房屋所有權全部，既不得依土地法第34條之
    1 第4項規定主張優先承買系爭房屋，業如上述，則揆諸上
    開說明，自不得僅因本院執行處將系爭房屋與土地應有部分
    合併拍賣，而謂上訴人等就系爭房屋亦一併享有優先承買權
    ，故上訴人等此部分之主張，亦不足取。
  (五)上訴人等另主張渠等在共有之土地上建屋，其地租乃各自互
    為抵銷，是本件亦應有土地法第104條規定之適用云云。惟
    按，土地法第104條第1項規定：「基地出賣時，地上權人、
    典權人或承租人有依同樣條件優先購買之權。房屋出賣時，
    基地所有權人有依同樣條件優先購買之權」，係指房屋與基
    地分屬不同之人所有，房屋所有人對於土地並有地上權、典
    權或租賃關係存在之情形而言（參最高法院69年台上字第94
    5號判例意旨）。故房屋與土地如無上述利用關係者，基地
    所有人自不得於其上房屋出賣時，主張優先購買。查上訴人
    等縱在共有之土地上撘蓋房屋，其性質上核屬土地共有人間
    基於共同利用該土地所有權能之意思，而在其上建築房屋，
    充其量僅能認係各共有人間基於分管契約之約定使用該共有
    土地，自尚難謂係土地共有人間相互成立基地租賃契約，且
    以其地租各自互為抵銷之情形。此外，上訴人等復未舉證系
    爭房屋就坐落之土地有地上權、典權或定有租賃契約，則上
    訴人等另依土地法第104條規定主張優先承買系爭房屋，亦
    屬無據。
  (六)綜上所述，上訴人等既無法證明其等就系爭房屋有何該當土
    地法第34條之1第4項及同法第104條第1項所定優先購買權存
    在之情事，則渠等主張就系爭房屋有優先權承買權云云，自
    不足採。從而，上訴人等訴請確認對系爭房屋有優先承買權
    存在，即無理由，應予駁回。原審為上訴人等敗訴之判決，
    即無違失之處，上訴意旨指摘原判決不當，求予廢棄改判，
    為無理由，應駁回其上訴。
六、末兩造其餘之攻擊或防禦方法及證據，經本院斟酌後，認為
    均不足以影響本判決之結果，自無一一詳予論駁之必要，併
    此敘明。
丙、據上論結，本件上訴為無理由，依民事訴訟法第436條之1第
    3項、第449條第1項、第385條第1項前段、第85條第1項、第
    78條，判決如主文。
中    華    民    國    99    年    7    月    16    日
                  民事第四庭  審判長法  官  楊國精
                                    法  官  王鏗普
                                    法  官  黃文進
以上正本證明與原本無異。
本判決不得上訴。
中    華    民    國    99    年    7    月     16    日
                                    書記官

司法院資訊處製作；財團法人民間司法改革基金會備份。
